【裁判字號】    97,訴,2413
【裁判日期】    971231
【裁判案由】    偽造文書等
【裁判全文】
臺灣臺北地方法院刑事判決              97年度訴字第2413號
公  訴  人  臺灣臺北地方法院檢察署檢察官
被      告  甲○○
上列被告因偽造文書等案件，經檢察官提起公訴（九十七年度偵
字第四六四七六號），被告於準備程式中就被訴事實為有罪之陳
述，經法官告知簡式審判程式意旨，並聽取公訴人及被告意見後
，經本院合議庭裁定由受命法官獨任進行簡式審判程式，判決如
下：
    主  文
甲○○共同行使偽造公文書，足以生損害於公眾及他人，處有期
徒刑壹年陸月。扣案如附表所示之物，均沒收。
    事  實
一、甲○○於民國九十七年十一月二十一、二十二日透過報紙分
    類廣告所載之電話，與真實姓名、年籍不詳綽號「胖哥」之
    成年人聯絡後，竟與「胖哥」及真實姓名、年籍不詳之詐欺
    集團成員，共同基於意圖為自己不法之所有、行使偽造公文
    書之犯意聯絡，由該詐欺集團成員於九十七年十一月二十七
    日上午九時許撥打電話與乙○○○，佯稱其身分證遭歹徒冒
    用，需將存款提出交給臺灣臺北地方法院檢察署（下稱臺北
    地檢署）監管科人員之詐術，乙○○○因而陷於錯誤，至位
    在臺北市○○區○○路四八二號之臺北富邦商業銀行（下稱
    富邦銀行）領取新臺幣（下同）八十萬元準備交付，再由「
    胖哥」於同日下午二時許聯繫甲○○，要求其前往收取金錢
    ，約定每收取一次可以獲得五千元之代價，甲○○即與「胖
    哥」相約在臺北車站，由「胖哥」交付由該詐欺集團成員偽
    造，蓋有「法務部行政執行署臺北執行處凍結管制命令印」
    、「檢察執行處鑑」印文之九十七年十一月二十七日「臺北
    地檢署監管科」收據一紙，並同時交付如附表編號一所示之
    行動電話一支予甲○○以供聯絡之用，甲○○隨即前往臺北
    市萬華區○○○路○段一六三號前，向乙○○○收取詐騙款
    項八十萬元，並交付「臺北地檢署監管科」收據公文書影本
    一紙，甲○○於取得上開款項後，即於同日下午三時許在臺
    北車站將上開金額交付「胖哥」，致生損害於法務部、臺北
    地檢署檢察官、書記官行使公文書之正確性、司法公信力及
    乙○○○。
二、嗣於九十七年十一月二十八日上午九時二十分許，該詐欺集
    團成員再次致電乙○○○，騙其應再提領七十萬元以利監管
    及返還，乙○○○不疑有他再次前往富邦銀行提款時，經行
    員發覺有異通知警方到場，警方乃安排乙○○○攜帶內裝十
    萬元之黑色手提袋，於同日下午二時四十分許，前往臺北市
    萬華區○○○路○段一六三號前交款予甲○○，為警當場逮
    捕，並扣得諾基亞行動電話一支（內含ＳＩＭ卡一張）及九
    十七年十一月二十八日「臺北地檢署監管科」收據影本二紙
    ，始查知上情。
三、案經乙○○○訴由臺北市政府警察局萬華分局報告臺北地檢
    署檢察官偵查起訴。
    理  由
一、本件被告所犯非死刑、無期徒刑、最輕本刑為三年以上有期
    徒刑之罪，或高等法院管轄第一審之案件，被告於本院準備
    程式中，就被訴事實為有罪之陳述，經告以簡式審判程式之
    旨，並聽取檢察官及被告之意見後，本院裁定進行簡式審判
    程式，是本件之證據調查，依刑事訴訟法第二百七十三條之
    二規定，不受同法第一百五十九條第一項、第一百六十一條
    之二、第一百六十一條之三、第一百六十三條之一及第一百
    六十四條至第一百七十條規定之限制，合先敘明。
二、上揭犯罪事實，業據被告甲○○於警詢、偵查及本院審理時
    自白不諱，核與證人即告訴人乙○○○證述情節相符，並有
    贓物認領保管單一紙、「臺北地檢署監管科」公文書影本三
    紙及照片影本六張附卷可憑，復有行動電話（含ＳＩＭ卡）
    一支扣案可資佐證，上開補強證據已足資擔保被告所為之上
    開任意性自白之真實性，是本案事證已明確，被告犯行洵堪
    認定，應予依法論科。
三、論罪科刑之法律理由：
  (一)按刑法所謂公印，係指公署或公務員職務上所使用之印信而
    言，又所謂公印或公印文，係專指表示公署或公務員資格之
    印信而言，即俗稱大印與小官印及其印文，最高法院二十二
    年上字第一九○四號、六十九年臺上字第六九三號判例意旨
    可資參照，又公印之形式凡符合印信條例規定之要件而製頒
    ，無論為印、關防、職章、圖記，如足以表示其為公務主體
    之同一性者，均屬之（最高法院八十九年度臺上字第三一五
    五號判決意旨可參）。而不符印信條例規定或不足以表示公
    署或公務員之資格之印文，即不得謂之公印文，僅為普通印
    文。查本案偽造之九十七年十一月二十七日「臺北地檢署監
    管科」收據一紙，為冒用公署名義所為之文書，顯屬於公文
    書，然所偽造之「法務部行政執行署臺北執行處凍結管制命
    令印」、「檢察執行處鑑」印章、印文，均非依印信條例規
    定，由上級機關所製發之印信蓋印，以表示該機關之資格者
    甚明，自非公印文，僅屬通常印文。核被告甲○○所為，係
    犯刑法第二百十六條、第二百十一條之行使偽造公文書罪、
    同法第三百三十九第一項之詐欺取財罪。
  (二)又偽造印章後蓋用印文之行為，係偽造公文書之階段行為；
    偽造公文書進而持以行使，偽造之低度行為，應為行使之高
    度行為所吸收，均不另論罪。
  (三)被告與「胖哥」、及某年籍不詳之成年詐欺集團成員間，均
    有犯意聯絡、各有行為分擔，皆為共同正犯。又按九十五年
    七月一日修正施行之刑法刪除牽連犯之立法理由稱：目前實
    務上以牽連犯予以處理之案例，在適用上，得視其具體情形
    ，論以想像競合犯等語，則自然行為概念之一行為，原經法
    律評價為二以上之行為，且認有牽連關係而依牽連犯規定從
    一重處斷者，於牽連犯廢除施行後，宜改評價為單一行為，
    始合乎社會之通念。被告與「胖哥」、其他詐騙集團成員共
    同持偽造之公文書於同一日向告訴人乙○○○詐領其存款行
    為，就社會一般通念，咸認只有一個行使偽造之公文書向被
    害人詐領存款行為，然在法律評價上，實務上原認被告有行
    使偽造公文書行為及詐欺取財行為之二行為，復認二行為間
    有牽連關係，而應依牽連犯從一重罪處斷，立法將牽連犯規
    定刪除，並於九十五年七月一日施行，若猶將之評價為法律
    犯罪概念之二行為，而予以併合處罰，勢難以契合人民的感
    情，自宜改認被告係出於一個犯意，實行一個犯罪行為，而
    侵害國家法益、社會法益及個人法益，該當於行使偽造公文
    書及詐欺取財罪之二個犯罪構成要件，即一行為觸犯數罪名
    ，而依想像競合犯論以刑法第二百十六條、第二百十一條行
    使偽造公文書罪，公訴意旨認此部分應予分論併罰，稍屬有
    誤，附此敘明。
  (四)爰審酌被告犯罪之動機、目的係貪圖不法利益，共同以詐術
    騙取無辜被害人財物，及告訴人為七旬老人，所受詐騙金額
    即損害甚鉅，其等以行使偽造公文書之方式行騙，影響檢察
    署公文書之正確性及司法機關公信力，復斟酌其生活狀況、
    智識程度及其坦認犯行，犯罪後態度非劣等一切情狀，量處
    如主文所示之刑，以示懲戒。
  (五)扣案如附表編號一、二所示之物，係被告甲○○及詐欺集團
    成員所有，且供本案犯罪所用及犯罪預備之物，業據被告供
    明在卷，爰依刑法第三十八第一項第二款規定宣告沒收，至
    告訴人所提出九十七年十一月二十七日「臺北地檢署監管科
    」收據一紙，業因行使交付告訴人，非屬被告所有，雖無從
    宣告沒收，然其上偽造之「法務部行政執行署臺北執行處凍
    結管制命令印」、「檢察執行處鑑」印文各一枚，及偽造「
    法務部行政執行署臺北執行處凍結管制命令印」、「檢察執
    行處鑑」印章各一枚，雖未扣案，然無證據證明已經滅失，
    爰依刑法第二百十九條規定，均應宣告沒收。
據上論斷，應依刑事訴訟法第二百七十三條之一第一項、第二百
九十九條第一項前段，刑法第二十八條、第二百十六條、第二百
十一條、第三百三十九條第一項、第五十五條、第二百十九條、
第三十八條第一項第二款，刑法施行法第一條之一，判決如主文
。
本案經檢察官黃兆揚到庭執行職務。
中    華    民    國    97    年    12    月    31    日
                  刑事第九庭    法  官  徐淑芬
上正本證明與原本無異。
如不服本判決應於收受送達後十日內向本院提出上訴書狀，並應
敘述具體理由；其未敘述上訴理由者，應於上訴期間屆滿後二十
日內向本院補提理由書（均須按他造當事人之人數附繕本）「切
勿逕送上級法院」。告訴人乙○○○如對於本判決不服者，應具
備理由請求檢察官上訴，其上訴期間之計算係以檢察官收受判決
正本之日期為準。
                                書記官  廖純瑜
中    華    民    國    97    年    12    月    31    日
附錄論罪科刑法條全文：
中華民國刑法第二百十一條
偽造、變造公文書，足以生損害於公眾或他人者，處一年以上七
年以下有期徒刑。
中華民國刑法第二百十六條
行使第二百十條至第二百十五條之文書者，依偽造、變造文書或
登載不實事項或使登載不實事項之規定處斷。
中華民國刑法第三百三十九條
意圖為自己或第三人不法之所有，以詐術使人將本人或第三人之
物交付者，處五年以下有期徒刑、拘役或科或併科一千元以下罰
金。
以前項方法得財產上不法之利益或使第三人得之者，亦同。
前二項之未遂犯罰之。
附表：
┌─┬──────────────────────┬─────────┐
│編│應沒收之物                                  │備註              │
│號│                                            │                  │
├─┼──────────────────────┼─────────┤
│一│諾基亞行動電話壹支（含ＳＩＭ卡壹張，號碼○一│甲○○所持有與「胖│
│  │0000000000000號）              │哥」聯絡用        │
├─┼──────────────────────┼─────────┤
│二│九十七年十一月二十八日「臺北地檢署監管科」收│自甲○○身上扣得  │
│  │據貳張                                      │                  │
├─┼──────────────────────┼─────────┤
│三│偽造之「法務部行政執行署臺北執行處凍結管制命│告訴人提出之九十七│
│  │令印」、「檢察執行處鑑」印文各壹枚          │年十一月二十七日「│
│  │                                            │臺北地檢署監管科」│
│  │                                            │收據壹紙          │
├─┼──────────────────────┼─────────┤
│四│偽造之「法務部行政執行署臺北執行處凍結管制命│未扣案，然無證據證│
│  │令印」、「檢察執行處鑑」印章各壹枚          │明已滅失          │
└─┴──────────────────────┴─────────┘


司法院資訊處製作；財團法人民間司法改革基金會備份。
